【裁判字號】    97,上易,332
【裁判日期】    970520
【裁判案由】    侵占等
【裁判全文】
臺灣高等法院刑事判決                 97年度上易字第332號
上  訴  人
即  被  告  甲○○
上列上訴人即被告因侵占等案件，不服臺灣桃園地方法院九十六
年度易字第七八二號，中華民國九十六年十二月二十八日第一審
判決（起訴案號：臺灣桃園地方法院檢察署九十六年度偵緝字第
四七一號），提起上訴，本院判決如下：
    主  文
原判決撤銷。
甲○○連續意圖為自己不法之所有，以詐術使人將本人之物交付
，累犯，處有期徒刑壹年，減為有期徒刑陸月；又連續意圖為自
己不法之所有，而侵占對於業務上所持有之物，累犯，處有期徒
刑壹年肆月，減為有期徒刑捌月；應執行有期徒刑壹年。
    事  實
一、甲○○於民國八十七年間因業務侵占案件，經本院以八十七
    年度上易字第五六八六號判處有期徒刑八月確定；又於八十
    七年間因竊盜案件，經本院以八十八年度上易字第一三一一
    號判處有期徒刑六月確定；以上二案件經檢察官聲請本院裁
    定應執行有期徒刑一年，嗣於九十年八月二十九日執行完畢
    （於本案成立累犯），仍不知悔改。其自九十一年十二月六
    日起，在桃園縣龜山鄉舊路村大埔二０六之六號「松翊企業
    股份有限公司」 (下稱松翊公司）擔任業務員，負責該公司
    對外銷售潤滑油及向客戶收取貨款之工作，為從事銷售、收
    款業務之人。其因經濟困窘，竟自九十二年九月中旬起（起
    訴書誤載為九十四年某月），意圖為不己不法所之所有，並
    基於概括之犯意，連續向松翊公司負責人黃啟賢佯稱：有附
    表（壹）所示之健駒、亞倫、進達、東利、東億、阿宗、永
    林、立欣、ＦＣＣ、歐特耐等汽車保養廠，欲向松翊公司訂
    購潤滑油，使黃啟賢因此陷於錯誤，而如數交付松翊公司所
    有價值如附表壹所示之潤滑油予甲○○，甲○○因此詐得價
    值新臺幣（下同）十萬七千六百六十一元之潤滑油，旋變價
    花用。又其明知松翊公司規定向客戶收取貨款後，應即繳回
    松翊公司會計處入帳，不得任意挪用，竟自九十二年十月間
    起，另行意圖為自己不法之所有，並基於概括之犯意，利用
    其負責替松翊公司收取貨款之機會，連續將向如附表貳所示
    之聯順、明益、建龍、亞倫、震翰、來帝、亞昱、永林、中
    昇、銘（起訴書誤載為明車）等十家汽車保養廠所收取，
    因業務關係而持有之貨款，予以攜返家中擅自花用殆盡，合
    計達三十萬八千一百五十四元；復續承前揭同一業務侵占之
    概括犯意，將其業務上所持有松翊公司之「Ｄ６１電腦診斷
    儀」一具（折舊後價值三萬元），變易持有為所有之意思予
    以侵占入己，拒不歸還。嗣於九十三年二月間，甲○○離職
    時因無法交待上開貨物及款項，松翊公司始發現上情。
二、案經松翊公司代表人黃啟賢訴請臺灣桃園地方法院檢察署檢
    察官偵查起訴。
    理  由
壹、程序方面：
    按被告以外之人於審判外之言詞或書面陳述，除法律有規定
    者外，不得作為證據；又被告以外之人於審判外之陳述，雖
    不符合同法第一百五十九條之一至第一百五十九條之四之規
    定，但經當事人於審判程序同意作為證據，法院審酌該言詞
    陳述或書面陳述作成時之情況，認為適當者，亦得為證據。
    當事人、代理人或辯護人於法院調查證據時，知有第一百五
    十九條第一項不得為證據之情形，而未於言詞辯論終結前聲
    明異議者，視為有前項之同意，刑事訴訟法第一百五十九條
    第一項及第一百五十九條之五分別定有明文。經查，被告於
    本院審理中均未到庭應訊，惟其於原審審理中對本判決下列
    所引用各該被告以外之人於審判外之陳述（包含書面陳述）
    ，均同意有證據能力，且迄至言詞辯論終結前亦未撤回前開
    同意，本院審酌上開證據資料製作時之情況，尚無違法不當
    及證明力明顯過低之瑕疵，亦認為以之作為證據應屬適當，
    故揆諸前開規定，爰依刑事訴訟法第一百五十九條之五規定
    ，認前揭證據資料均有證據能力，合先敘明。
貳、實體方面：
一、上訴人即被告甲○○於本院審理期日，經合法傳喚無正當理
    由未到庭，惟上揭詐欺取財及業務侵占之犯罪事實，業據被
    告甲○○於原審審理中坦承不諱（見原審卷第三十八頁），
    核與證人即松翊公司代表人黃啟賢證述之情節相符（見偵卷
    第二、十八頁，本院卷第第三十四頁），且有被告簽明確認
    之積欠業務款項明細表、松翊公司出貨單、人事資料等物在
    卷可稽，足徵被告之自白與事實相符。本案事證明確，被告
    之犯行堪予認定，應依法論科。
二、查被告行為後，刑法部分條文業於九十四年二月二日經總統
    以華總一義字第０九四０００一四九０一號令修正公布，並
    自九十五年七月一日起生效施行（下稱現行刑法）；復參酌
    最高法院九十五年五月二十三日第八次刑事庭會議決議意旨
    ，現行刑法第二條第一項之規定，係規範行為後法律變更所
    生新舊法律比較適用之準據法，於現行刑法施行後，應適用
    現行刑法第二條第一項之規定，為「從舊從輕」之比較；又
    比較時應就罪刑有關之共犯、未遂犯、想像競合犯、牽連犯
    、連續犯、結合犯，以及累犯加重、自首減輕暨其他法定加
    減原因（如身分加減）與加減例等一切情形，綜其全部罪刑
    之結果而為比較。次查：
  (一)被告行為時之刑法第五十六條規定：「連續數行為而犯同一
    之罪名者，以一罪論；但得加重其刑至二分之一。」，惟現
    行刑法已刪除前開關於連續犯之規定，此刪除雖非犯罪構成
    要件之變更，但顯已影響行為人刑罰之法律效果，自屬法律
    有變更，比較新、舊法結果，以被告行為時之刑法論以連續
    犯之規定，較有利於被告。
  (二)修正後刑法第四十七條增定第二項，並將第一項修正為受徒
    刑之執行完畢，或一部之執行而赦免後，五年以內「故意」
    再犯有期徒刑以上之罪者，為累犯，即修正後累犯之成立較
    修正前之範圍已有所限縮，以修正後之規定有利於被告。
  (三)刑法第三百三十六條、第三百三十九條侵占及詐欺罪之法定
    刑有罰金刑之選科，而刑法第三十三條第五款有關於罰金刑
    之規定，在刑法施行法於九十五年六月十四日修正增訂第一
    條之一，並自九十五年七月一日起施行。關於罰金刑，刑法
    分則編各罪所定罰金刑之貨幣單位原為銀元，修正前刑法第
    三十三條第五款規定：「罰金：一元（銀元）以上。」，而
    依罰金罰鍰提高標準條例規定，就七十二年六月二十六日前
    修正之刑法部分條文罰金數額提高二至十倍，其後修正者則
    不提高倍數，並依現行法規所定貨幣單位折算新臺幣條例規
    定，以銀元一元折算新臺幣三元。修正後刑法第三十三條第
    五款規定：「罰金：新臺幣一千元以上，以百元計算之。」
    ，刑法第三十三條第五款所定罰金貨幣單位經修正為新臺幣
    後，刑法分則各罪所定罰金刑之貨幣單位亦應配合修正為新
    臺幣，為使刑法分則編各罪所定罰金之最高數額與刑法修正
    前趨於一致，乃增訂刑法施行法第一條之一：「中華民國九
    十四年一月七日刑法修正施行後，刑法分則編所定罰金之貨
    幣單位為新臺幣。九十四年一月七日刑法修正時，刑法分則
    編未修正之條文定有罰金者，自九十四年一月七日刑法修正
    施行後，就其所定數額提高為三十倍，但七十二年六月二十
    六日至九十四年一月七日新增或修正之條文，就其所定數額
    提高為三倍。」。從而，刑法分則編各罪所定罰金刑之最高
    數額，於上開規定修正後並無不同，惟修正後刑法第三十三
    條第五款所定罰金刑最低數額，較之修正前提高，自以修正
    前刑法第三十三條第五款規定有利於被告。
  (四)修正後刑法第五十一條第五款，係將多數有期徒刑之合併定
    其應執行刑上限由二十年提高為三十年，與修正前同條款之
    規定相較，以修正前規定有利於被告。
  (五)是以上各修正前後之規定，互有利與不利之情形，經整體綜
    合比較全部罪刑之結果，仍以九十五年七月一日生效施行前
    之刑法規定，較有利於被告，依現行刑法第二條第一項前段
    規定，自應適用被告行為時之法律即修正前之刑法規定。
三、核被告所為，係犯刑法第三百三十九條第一項之詐欺取財罪
    ，及同法第三百三十六條第二項之業務侵占罪。其先後多次
    詐欺取財及業務侵占之犯行，均時間緊接，且各觸犯構成要
    件相同之罪名，顯均係基於概括犯意反覆為之，應各依修正
    前第五十六條連續犯之規定論以一罪，並均加重其刑。被告
    有事實欄所載之犯罪科刑、執行情形，有臺灣高等法院被告
    全國前案紀錄表一份在卷可按，其受有期徒刑之執行完畢後
    ，五年內再犯本件有期徒刑以上之二罪，均為累犯，應各依
    修正前刑法第四十七條之規定加重其刑，並均遞加之。其所
    犯上開二罪間，犯意各別、構成要件互殊，應分論併罰。又
    檢察官於起訴書犯罪事實欄有關附表貳業務侵占部分，漏未
    起訴侵占編號一聯順保養廠一千零四十元，編號五震翰保養
    廠二萬二千八百九十元貨款之犯行，惟此部分漏未起訴之犯
    罪事實與其他已起訴之業務侵占犯罪事實間，有連續犯裁判
    上一罪之關係，為起訴效力所及，本院自應併予審理。
四、原審認被告所涉犯行事證明確而予以論罪科刑，固非無見，
    但：（一）本件被告詐取如附表壹所示之潤滑油，前後達十
    次，其金額共計十萬七千六百六十一元，原判決認詐得十二
    萬一千四百二十一元，其認定事實有誤；（二）原判決漏未
    審酌被告另侵占如附表貳編號一向聯順保養廠所收取之貨款
    一千零四十元，編號五向震翰保養廠所收取之貨款二萬二千
    八百九十元之事實，亦有不當。（三）原判決就所處詐欺取
    財部分，在理由中說明依中華民國九十六年罪犯減刑條例減
    其宣告刑，然於據上論斷欄中並未引用上開減刑條例之條文
    ，其適用法律有違誤；（四）刑法修正後有關刑法分則中罰
    金額度之提高，應依刑法施行法第一條之一第一項、第二項
    之規定，原判決據上論斷欄除引用上開條文外，另贅引罰金
    罰鍰提高標準條例第一條前段之依據，亦有瑕疵。被告以其
    正與被害人松翊公司洽談和解事宜，請給予若干時日為由，
    上訴指摘原判決不當云云。惟被告提起上訴後，經本院於九
    十七年二月二十五日、三月十日、五月六日三次傳喚均未到
    庭，且告訴人松翊公司代表人黃啟賢亦於本院審理中陳稱：
    被告均避不見面，並未與松翊公司洽談和解之事等語（見本
    院卷第三十四頁反面），顯見被告僅係意圖延滯訴訟，其上
    訴並無理由，但原判決既有上開可議之處，仍屬無可維持，
    應由本院撤銷原判決，並審酌被告前有業務侵占之前科，經
    判決、執行後仍不知警惕，再犯本件詐欺取財及業務侵占案
    件，惡性非輕，雖其詐欺及侵占之物品及貨款之價值不多，
    但迄今未與被害人松翊公司達成和解，賠償損害，及其犯罪
    後坦承犯行之態度等一切情狀，量處詐欺取財部分有期徒刑
    一年，業務侵占部分有期徒刑一年四月；又中華民國九十六
    年罪犯減刑條例已於九十六年七月十六日實施，因被告所犯
    二罪之犯罪時間均在九十六年四月二十四日以前，符合該條
    例減刑之要件，爰依該條例第二條第一項第三款之規定，減
    其宣告刑二分之一，即詐欺取財罪部分減為有期徒刑六月，
    業務侵占罪部分減為有期徒刑八月，並依修正前刑法第五十
    一條第五款之規定，定其應執行有期徒刑一年，以資懲儆。
五、被告經合法傳喚，無正當理由不到庭，爰不待其陳述，逕行
    判決。
據上論斷，應依刑事訴訟法第三百七十一條、第三百六十九條第
一項前段、第三百六十四條、第二百九十九條第一項前段，刑法
第二條第一項前段，修正前第五十六條、第三百三十九條條第一
項、第三百三十六條第二項，修正前第四十七條、修正前第五十
一條第五款，刑法施行法第一條之一第一項、第二項前段，中華
民國九十六年罪犯減刑條例第二條第一項第三款、第七條，判決
如主文。
本案經檢察官林炳雄到庭執行職務。
中    華    民    國    97    年    5     月    20    日
                  刑事第四庭  審判長法  官  沈宜生
                                    法  官  陳國文
                                    法  官  鄭水銓
以上正本證明與原本無異。
本判決不得上訴。
                                    書記官  劉貞達
中    華    民    國    97    年    5     月    22    日
附表壹：以佯稱廠商訂貨之名義，詐取松翊公司之潤滑油。
┌───┬──────┬───────┐
│編  號│  廠商名稱  │ 貨 品 金 額  │
│      │            │ （新臺幣）   │
│      │            │              │
├───┼──────┼───────┤
│  一、│  健    駒  │  １４８２１元│
├───┼──────┼───────┤
│  二、│  亞    倫  │  １０１２０元│
├───┼──────┼───────┤
│  三、│  進    達  │    ５６００元│
├───┼──────┼───────┤
│  四、│  東    利  │    ９２４０元│
├───┼──────┼───────┤
│  五、│  東    億  │    ７２００元│
├───┼──────┼───────┤
│  六、│  阿    宗  │  ２７７２０元│
├───┼──────┼───────┤
│  七、│  永    林  │    ６１６０元│
├───┼──────┼───────┤
│  八、│  立    欣  │  ２４０８０元│
├───┼──────┼───────┤
│  九、│  ＦＣＣ    │      ８００元│
├───┼──────┼───────┤
│  十、│  歐特耐    │    １９２０元│
├───┴──────┴───────┤
│合計所詐取之潤滑油價值１０７６６１元│
└──────────────────┘
附表貳：向廠商收取貨款後未繳回松翊公司，而侵占財物。
┌───┬──────┬───────┐
│編  號│  廠商名稱  │金額（新臺幣）│
├───┼──────┼───────┤
│  一、│  聯    順  │    １０４０元│
├───┼──────┼───────┤
│  二、│  明    益  │    ９９１２元│
├───┼──────┼───────┤
│  三、│  建    龍  │１０４７００元│
├───┼──────┼───────┤
│  四、│  亞    倫  │  １３７６０元│
├───┼──────┼───────┤
│  五、│  震    翰  │  ２２８９０元│
├───┼──────┼───────┤
│  六、│  來    帝  │  ６３７００元│
├───┼──────┼───────┤
│  七、│  亞    昱  │  ３８０５２元│
├───┼──────┼───────┤
│  八、│  永    林  │    ７８００元│
├───┼──────┼───────┤
│  九、│  中    昇  │  １７４００元│
├───┼──────┼───────┤
│  十、│  銘      │  ２８９００元│
├───┼──────┼───────┤
│十一、│侵占持有之Ｄ│折舊後之價值約│
│      │６１電腦診斷│３００００元  │
│      │儀一具      │              │
├───┴──────┴───────┤
│以上合計侵占金額３０８１５４元，及價│
│值３００００元之Ｄ６１電腦診斷儀一具│
└──────────────────┘
附論本案論罪科刑法條全文－－
刑法第三百三十六條：
對於公務上或因公益所持有之物，犯前條第一項之罪者，處一年
以上七年以下有期徒刑，得併科五千元以下罰金。
對於業務上所持有之物，犯前條第一項之罪者，處六月以上五年
以下有期徒刑，得併科三千元以下罰金。
前二項之未遂犯罰之。
刑法第三百三十九條：
意圖為自己或第三人不法之所有，以詐術使人將本人或第三人之
物交付者，處五年以下有期徒刑、拘役或科或併科一千元以下罰
金。
以前項方法得財產上不法之利益或使第三人得之者，亦同。
前二項之未遂犯罰之。


司法院資訊處製作；財團法人民間司法改革基金會備份。
